【裁判字號】    97,訴,371
【裁判日期】    980210
【裁判案由】    違反水土保持法等
【裁判全文】
臺灣臺東地方法院刑事判決               97年度訴字第371號
公  訴  人  臺灣臺東地方法院檢察署檢察官
被      告  甲○○
上列被告因違反水土保持法等案件，經檢察官提起公訴 (97年度
偵緝字第125號)，本院依簡式審判程序審理判決如下：
    主  文
甲○○在公有山坡地未經同意擅自開挖整地，致生水土流失，未
遂，累犯，處有期徒刑伍月，如易科罰金，以新臺幣壹仟元折算
壹日。
    犯罪事實及理由
一、犯罪事實：
(一)甲○○前於民國89年間因森林法案件，經本院以89年度字第
    244號判決判處有期徒刑 1年，嗣經最高法院於90年7月26日
    以90年度臺上字第4677號判決上訴駁回確定，於 92年7月21
    日縮短刑期執行完畢。詎其猶不知悔改，明知臺東縣海端鄉
    ○○段 213-2地號土地係行政院原住民族委員會所管理之國
    有土地，且該土地分別經行政院於86年7月31日以台86農308
    24號函核定，臺灣省政府86年10月8日以 (86)府農水字第16
    8867號函公告，為山坡地保育利用條例及水土保持法之山坡
    地在案，未經土地管理機關之同意，不得擅自墾殖、占用或
    其他利用。竟基於意圖為自己不法之利益，未徵得土地管理
    機關同意，於96年12月底某日起，因其欲種植生薑而擅自雇
    用不知情之挖土機司機江志強作開挖如附圖所示斜線部分 (
    面積合計4092平方公尺 )之土地，其非法開挖整地、翻鬆土
    壤、未設施排水溝之行為，致使地表裸露，倖未致生水土流
    失。嗣於97年4月 1日上午9時30分許，經臺東縣海端鄉鄉公
    所人員派員會同臺東縣警察局關山分局初來派出所警員於現
    場勘查，始查悉上情。
(二)案經臺東縣警察局關山分局報請臺灣臺東地方法院檢察署檢
    察官偵查後起訴。
二、理由：
(一)據以論罪之證據名稱：
    1.被告王清綿於偵查中及本院審理時自白上揭犯罪事實。
    2.證人胡林德旺於警詢時之證詞。
    3.證人即受僱司機江志強於警詢、偵訊時之證詞。
    4.臺東縣政府97年12月31日府農土字第0970115869號函及本
      院公務電話紀錄各1份。
    5.臺東縣海端鄉○○段 213-2地號土地登記謄本及地籍圖謄
      本各1份。
    6.臺東縣政府97年4月23日海端鄉○○段213-2號地會勘紀錄
      1份、 97年山坡地查報取締違規案件內容暨臺東縣海端鄉
      ○○段213-2號地97年4月 1日現場會勘紀錄暨同日所攝照
      片4張。
    7.臺灣臺東地方法院檢察署97年10月24日刑事勘驗筆錄及現
      場勘驗照片影本2張、臺東縣關山地政事務所 97年11月17
      日東關第測字第0970004999號函及檢附土地複丈成果圖 1
      份、行政院農業委員會水土保持局臺東分局97年11月12日
      水保東農字第0971989302號函暨所檢附照片影本2張。
    8.綜上各節相互佐證，被告自白核與事實相符，應堪採信，
      本件事證明確，被告犯行堪以認定，應依法論科。
(二)論罪與量刑：
    1.按山坡地保育利用條例係 65年4月29日公布施行，該條例
      有關保育、利用及水土保持之實施範圍，僅及於行政院依
      該條例第 3條規定公告之「山坡地」，其他高山林地、水
      庫、河川上遊集水區○○道兩岸、海岸及沙灘等地區之水
      土保持工作，則不包括在內。嗣政府鑑於臺灣國土資源有
      限，地陡人稠，土質脆弱，加以山坡地過度開發利用，致
      地表沖蝕、崩塌嚴重，每逢颱風豪雨，常導致嚴重災害，
      為建立完善之水土保持法規制度，積極推動各項水土保持
      工作，發揮整體水土保持之治本功能，乃針對經濟建設發
      展需要及水土保持發展情形，於 83年5月27日制定水土保
      持法，將所有需要實施水土保持地區作一整體之規範，並
      將山坡地保育利用條例中有關山坡地之水土保持事項一併
      納入本法之規定範圍，於第8條第 1項第5款明定山坡地之
      開發及堆積土石等處理、利用，應經調查規劃，依水土保
      持技術規範實施水土保持之處理與維護。該法所稱之山坡
      地，依同法第3條第3款規定，係指國有林事業區、試驗用
      林地、保安林地，及經中央或直轄市主管機關參照自然形
      勢、行政區域或保育、利用之需要，就標高在 100公尺以
      上，或標高未滿100公尺，而其平均坡度在百分之5以上者
      劃定範圍，報請行政院核定公告之公、私有土地，其範圍
      已較山坡地保育利用條例第 3條所稱之山坡地為廣，且該
      法第1條第2項規定：「水土保持，依本法之規定；本法未
      規定者，適用其他法律之規定」。是就立法沿革、法律體
      例、立法時間及立法目的而言，水土保持法係山坡地保育
      利用條例之特別法，行為人所為，倘皆合於上揭 2法律之
      犯罪構成要件，自應優先適用水土保持法。又同理，水土
      保持法第32條第1項亦為刑法第320條第2項及森林法第 51
      條第 1項於他人林地內擅自墾殖占用罪之特別規定，依特
      別法優於普通法及後法優於前法之法律競合關係，應依水
      土保持法第32條第 1項規定論處（最高法院83年度臺上字
      第534號、88年度臺非字第278號、91年度臺上字第6819號
      判決要旨參照）。又水土保持法第32條第 1項規定之在公
      有或私人山坡地未經同意擅自墾殖、占用或從事開發、經
      營或使用，致生水土流失或毀損水土保持之處理與維護設
      施罪，因屬實害犯，以發生水土流失或毀損水土保持之處
      理與維護設施之結果為必要，與不以已發生具體之實害為
      必要，僅以發生公共危險為已足之危險犯者不同；若已為
      上開犯行，僅尚未發生水土流失或毀損水土保持之處理與
      維護設施之結果，雖不成立水土保持法第32條第 1項前段
      之罪，自該當於同條第 4項之未遂犯（最高法院94年度臺
      上字第4073號、90年度臺上字第4325號判決意旨參照）。
    2.被告甲○○於附圖所示斜線部分之公有山坡地擅自開挖整
      地，核被告所為，係犯水土保持法第32條第4項、第1項之
      在公有山坡地未經同意開挖整地，致生水土流失未遂罪。
      被告利用不知情之江志強操作挖土機犯之，為間接正犯。
      又被告擅自開挖整地但尚未致生水土流失，屬未遂犯，應
      依刑法第25條第 2項之規定減輕其刑。至公訴意旨認上開
      行為應依水土保持法第32條第 1項之在公有山坡地未經同
      意開挖整地，致生水土流失既遂罪處斷，尚有未洽，然公
      訴意旨所指前開犯罪事實均屬同一，僅為引用法條之問題
      ，而無變更法條之餘地。再被告有事實欄所載論罪科刑並
      執行完畢之情形，有臺灣高等法院被告前案紀錄表 1份在
      卷可查，其受有期徒刑執行完畢後， 5年內故意再犯有期
      徒刑以上之本罪，為累犯，應依刑法第47條第 1項之規定
      加重其刑，並先加後減之。爰審酌被告無視法令禁制，擅
      自開挖公有土地，破壞地貌，致生水土流失之危險，暨其
      智識程度、犯罪之動機、目的、手段，惟犯罪後終能坦承
      犯行，態度尚佳等一切情狀，量處如主文所示之宣告刑，
      並諭知易科罰金之折算標準。
    3.按水土保持法第32條第 5項關於沒收「所使用之機具」既
      無「不問屬於犯人與否沒收之」之特別規定，即應回歸刑
      法第38條第 3項前段規定，以屬於犯人者為限，始得沒收
      (最高法院86年台上字第3125號判決參照)。查本件被告所
      使用之挖土機 1台，為江志強所有，並非被告甲○○所有
      供本件犯罪之用，又未扣案，業據被告甲○○於審理時供
      述在卷 (見本院卷第34頁反面 )，爰不宣告沒收，附此敘
      明。
據上論斷，應依刑事訴訟法第273條之1第 1項、第299條第1項前
段，水土保持法第32條第4項、第1項，刑法第11條前段、第25條
第2項、第47條第1項、第41條第1項前段，判決如主文。
本案經檢察官乙○○到庭執行職務。
中    華    民    國    98    年     2    月    10    日
                  刑事第二庭    法  官  蔡慧雯
以上正本證明與原本無異。
如不服本判決應於收受送達後10日內向本院提出上訴書狀，並應
敘述具體理由；其未敘述上訴理由者，應於上訴期間屆滿後20日
內向本院補提理由書（均須按他造當事人之人數附繕本）。「切
勿逕送上級法院」。告訴人或被害人對於本判決如有不服，請書
具不服之理由狀，請求檢察官上訴者，其上訴期間之計算係以檢
察官收受判決正本之日期為準。
                                書記官  林慧芬
中    華    民    國    98    年    2     月    13    日
附錄論罪科刑法條全文：
水土保持法第32條
在公有或私人山坡地或國、公有林區或他人私有林區內未經同意
擅自墾殖、佔用或從事第8條第1項第2款至第5款之開發、經營或
使用，致生水土流失或毀損水土保持之處理與維護設施者，處6
個月以上5年以下有期徒刑，得併科新臺幣60萬元以下罰金。但
其情節輕微，顯可憫恕者，得減輕或免除其刑。
前項情形致釀成災害者，加重其刑至2分之1；因而致人於死者，
處5年以上12年以下有期徒刑，得併科新臺幣1百萬元以下罰金；
致重傷者，處3年以上10年以下有期徒刑，得併科新台幣80萬元
以下罰金。
因過失犯第一項之罪致釀成災害者，處1年以下有期徒刑，得併
科新臺幣60萬元以下罰金。
第一項未遂犯罰之。
犯本條之罰者，其墾殖物、工作物、施工材料及所使用之機具沒
收之。


司法院資訊處製作；財團法人民間司法改革基金會備份。
